臺灣板橋地方法院刑事判決　　　　　　　　　　　　　九十一年度訴字第一０二號
　　公　訴　人　臺灣板橋地方法院檢察署檢察官
　　被　　　告　丙○○
　　　　　　　　丁○○
　　　　　　　　乙○○
　　右　一　人
　　選任辯護人　詹順發　律師
右列被告等因違反公司法案件，經檢察官提起公訴（九十年度偵字第二０二０八號）
，本院判決如左：
    主  文
丙○○共同連續公司負責人違反公司應收之股款，股東並未實際繳納，而以申請文件
表明收足之規定，處有期徒刑肆月，如易科罰金，以參佰元折算壹日。緩刑參年。
丁○○共同公司負責人違反公司應收之股款，股東並未實際繳納，而以申請文件表明
收足之規定，處拘役伍拾日，如易科罰金，以參佰元折算壹日。緩刑貳年。
乙○○共同公司負責人違反公司應收之股款，股東並未實際繳納，而以申請文件表明
收足之規定，處有期徒刑貳月，如易科罰金，以參佰元折算壹日。緩刑貳年。
    事  實
一、丙○○係設於臺北縣土城市○○路○段九十四號三樓「德穎多媒體股份有限公司
    」（以下簡稱德穎公司）負責人，基於概括之犯意，於八十七年十一月間辦理德
    穎公司設立登記時，明知公司應收之股款，股東應實際繳納，不得僅以申請文件
    表明收足，而其本人及公司股東黃德運、黃德發、黃增祥、黃康麗花、黃蕭秀金
    、黃瑞芳等人並未實際繳納出資股款，竟以新臺幣（下同）一萬餘元之代價，委
    由有犯意聯絡之「保捷會計事務所」負責人丁○○居間代辦，洽得不知情之金主
    甲○○，以利息八千元之代價，由甲○○提供五百萬元，丙○○於八十七年十一
    月二十一日以「德穎多媒體股份有限公司籌備處」名義在中央信託局世貿分局（
    以下簡稱中信局）開立第00000000000000號活期存款帳戶，同日甲○○轉帳五百
    萬元存入該帳戶，丙○○取得銀行存款證明後，再委由不知情之「興昌會計事務
    所」會計師袁書玲分別在德穎公司之公司設立登記資本額查核報告書、資產負債
    表、活期存款存摺上簽證後，連同德穎公司章程、股東名簿等，交由丁○○持向
    主管機關臺灣省政府建設廳辦理設立登記，使承辦公務人員於同年十一月二十七
    日登載於職務上掌管之登記簿冊完成公司設立登記。而上開帳戶存款五百萬元則
    於存入後隔二日即同年十一月二十三日旋即領走。
二、丙○○繼於八十八年四月間欲辦理德穎公司增資登記時，復承前同一概括犯意，
    明知其本人及股東黃康麗花、黃傅連娣、劉黃秋珠等並未實際繳納增資股款共九
    千五百萬元，竟以十八萬元之代價，委由有犯意聯絡之「信業會計事務所」會計
    師乙○○居間代辦，洽得不知情之金主戊○○，以每一百萬元每日利息一千二百
    元之代價，由戊○○提供九千五百萬元，丙○○於八十八年四月二十八日以「德
    穎多媒體股份有限公司」名義在華信商業銀行新莊分行（以下簡稱華信銀行）開
    立第00000000000000號活期存款帳戶，同日戊○○分別以匯款及轉帳方式將九千
    五百萬元存入該帳戶，取得銀行存款證明後，由乙○○繕打製作德穎公司章程、
    修正條文對照表、股東名簿、增加資本變更登記資本額查核報告書、股東繳納現
    金股款明細表、資產負債表、試算表等，並在其業務上應負責查核之德穎公司上
    開增加資本變更登記資本額查核報告書、股東繳納現金股款明細表、及活期存款
    存摺上為不實簽證，持向主管機關經濟部商業司辦理變更登記，使承辦公務人員
    於同年五月二十一日登載於職務上掌管之登記簿冊完成公司變更登記，足生損害
    於主管機關辦理公司變更登記事項之正確性。而上開帳戶存款九千五百萬元則於
    存入後隔二日即同年四月三十日旋即經戊○○轉帳領走。
三、案經法務部調查局臺北市調查處移送臺灣士林地方法院檢察署呈請臺灣高等法院
    檢察署檢察長令轉臺灣板橋地方法院檢察署檢察官偵查起訴。
    理  由
一、經訊被告丙○○、丁○○、乙○○等於前揭德穎公司先後向主管機關臺灣省政府
    建設廳與經濟部商業司辦理德穎公司設立及變更登記時，係分別向金主甲○○、
    戊○○借款取得存款證明之事實，固均坦承不諱，惟均矢口否認犯行。被告丙○○辯稱：伊原先有益利科技、台多多媒體等二家股份有限公司，因結束營業轉型
    ，轉投資於德穎公司，當時二家公司資產及設備有二千多萬元，除部分係周轉金
    外，大部分是存貨與生產設備，德穎公司股東與前二家公司同，若用資產設備投
    資之方式申請登記尚需經過鑑價程序，手續麻煩，才用找金主取得存款證明之方
    式辦理設立登記，德穎公司並非空頭設立，確實有正當營業，嗣投資二億元購買
    電腦語音單晶片TMI8828與TMI8868之ＩＣ技術，作為公司增資資產，伊無違反公
    司法之故意云云。被告丁○○辯稱：德穎公司辦理設立登記時，伊僅代送文件，
    公司章程、股東名簿、設立登記資本額查核報告書、資產負債表等均係丙○○交
    給伊的，伊不認識會計師袁書玲，丙○○上開資料交給伊時，會計師已完成簽證
    ，伊代辦約收取二萬元，包括規費及代丙○○轉交給甲○○之兩天借款利息，均
    係丙○○本人與伊接洽，伊僅單純介紹甲○○與丙○○認識而已，並非代為借款
    ，伊僅單純代辦手續，並無違法行為云云。被告乙○○辯稱：德穎公司辦理變更
    登記時，相關資料均係丙○○交給伊的，伊僅幫忙繕打，華信銀行亦係丙○○自
    行前往開戶，戊○○係伊介紹給丙○○，因丙○○說股東要借錢，伊判斷應該是
    公司要增資，依會計師查核簽證辦法之規定，伊僅作書面查核，不作實質審查，
    且公司法並未限定股東繳納股款必須用己有資金，伊未作業務上不實登載或違反
    公司法云云。
二、然查前揭事實，業經被告丙○○於法務部調查局臺北市調查處訊問時及偵查中自
    承：德穎公司於八十七年十一月間辦理設立登記時，委由「保捷會計事務所」丁○○代辦，設立資本額五百萬元由丁○○代尋甲○○調借資金，取得存摺影本，
    借款利息亦由丁○○處理，併同代辦費用向德穎公司結帳，八十八年五月間德穎
    公司增資九千五百萬元之變更登記，由伊直接請乙○○會計師辦理，九千五百萬
    元由乙○○代為尋求戊○○調借三天，利息以每一百萬元每日一千二百元計算，
    利息同代辦費用均由德穎公司與乙○○會計師結算，德穎公司係按照營運計劃設
    立，但原先應允投資之外資因亞洲金融風暴致無法提供，故公司設立及增資所需
    股款均未有股東實際繳納，而係請丁○○、乙○○代為調借資金充作股款等語（
    見偵查卷第七頁背面至第九頁背面、第八十頁至第八十一頁）。
三、被告丁○○於法務部調查局臺北市調查處訊問時陳稱：德穎公司設立登記時所須
    繳驗之公司章程係由伊依據丙○○提供資料繕打製作，存款存摺係伊要求丙○○
    自行至銀行（中央信託局世貿分局）開戶，並經伊介紹丙○○逕向甲○○借資五
    百萬元存入上開銀行帳戶，存摺影本、股東繳納股款明細表、資產負債表、資本
    額查核報告書（已完成袁書玲會計師簽證）等資料均由丙○○交給伊，委託伊代
    辦德穎公司設立登記，代辦費用共二萬餘元，含相關規費及應轉付給甲○○之利
    息八千元，另有關會計師簽證係由丙○○自行尋求袁書玲會計師簽證，丙○○委
    託伊代辦德穎公司設立登記時，向伊表示有備妥資金五百萬元，且稱係暫時運用
    其他用途，而要求伊代尋友人提供資金先存入銀行，事後再補存銀行憑為繳納股
    款，伊不確知該銀行存款證明有無不實，伊夫曹文憲曾在德穎公司任職副總經理
    ，薪資每月六萬元，但自八十八年二月起即未領到薪水，直到四月底五月初仍未
    領薪，為考量家庭經濟需要而辦理離職，伊認為該公司營運狀況不佳，為何能於
    八十八年五月間辦理增資九千五百萬元，伊不予置評等語（見偵查卷第十一頁背
    面至第十三頁背面）。
四、被告乙○○於法務部調查局臺北市調查處訊問時陳稱：伊於八十八年四、五月間
    代丙○○向經濟部商業司辦理德穎公司增資登記，由丁○○將該公司原始設立章
    程與增資後變更之內容交給伊代為繕打完成，存款存摺影本係丙○○表示該公司
    現有資金已提撥七千多萬元用於ＩＣ研發，另有二千多萬元用於固定資產存貨，
    致一時無法再提撥增加資本額九千五百萬元，因此委託伊代為找尋金主暫借九千
    五百萬元存入德穎公司在華信銀行帳戶，嗣伊找得戊○○出借九千五百萬元存入
    該帳戶後，戊○○再將存摺紀錄給伊影印，另辦理增資所需之增加資本變更登記
    資本額查核報告書、股東繳納現金股款明細表、資產負債表等，均由伊繕打完成
    並簽證，丙○○在申辦德穎公司增資時，確實無法實際籌足資本額股款存入銀行
    ，伊代辦增資登記及代向戊○○調借款項之代辦費、規費、簽證費、及借款利息
    等合計約三十幾萬元，其中借款利息部分係按每一百萬元每日利息一千二百元計
    算，借三天共三十四萬二千元，利息部分向丙○○收取後轉交戊○○十六萬元，
    伊從中抽取傭金十八萬元，傭金中預定尚要轉付給介紹伊辦理此案件之丁○○六
    萬八千元，但尚未給付，當初伊係依戊○○之意思，撥電話要求丙○○到戊○○
    便於提款之華信銀行開戶，事後由戊○○依約定存提該筆九千五百萬元等語（見
    偵查卷第二十頁背面至第二十一頁背面）。
五、次查證人甲○○於法務部調查局臺北市調查處訊問時及偵審中證稱：伊原本不認
    識丙○○，但伊友人丁○○曾向伊表示，她的客戶需要五百萬元資金作周轉，言
    明只借三、四天，但未說明該資金之用途，利息總額八千元，伊即依丁○○所提
    供之客戶銀行帳號以轉帳方式將五百萬元轉入該帳戶，事後該客戶公司確有以轉
    帳方式將五百萬元還伊，丁○○亦有依約定交給伊利息八千元等語（見偵查卷第
    十頁、第八十三頁、本院九十一年二月二十六日訊問筆錄）。證人會計師袁書玲
    於法務部調查局臺北市調查處訊問時證稱：伊係興昌會計師事務所負責人，德穎
    公司八十七年十一月間辦理公司設立登記時，存款存摺影本係該公司負責人丙○○提供，資產負債表、資本額查核報告書、股東繳納股款明細表等表件及內容係
    伊事務所員工或由丙○○填寫，再交給伊查核簽證，伊係依書面資料執行查核簽
    證，簽證費用係以資本額作計算標準，第一百萬元收簽證費七百元，每增加一百
    萬元加收一百，德穎公司資本額五百萬元，因此伊收一千一百元簽證費等語（見
    偵查卷第十四頁背面至第十五頁）。核與被告丙○○、丁○○等前開所述相符。
六、德穎公司於八十七年十一月間辦理設立登記時，由被告丙○○於八十七年十一月
    二十一日以「德穎多媒體股份有限公司籌備處」名義在中信局開立第0000000000
    0000號活期存款帳戶，同日由甲○○轉帳五百萬元存入該帳戶，丙○○於取得該
    存款證明後，再委由不知情之「興昌會計事務所」會計師袁書玲分別在德穎公司
    之公司設立登記資本額查核報告書、資產負債表、活期存款存摺上簽證後，連同
    德穎公司章程、股東名簿等，交由被告丁○○持向主管機關臺灣省政府建設廳辦
    理設立登記，使承辦公務人員於同年十一月二十七日登載於職務上掌管之登記簿
    冊完成公司設立登記，而上開帳戶存款五百萬元則於存入後隔二日即同年十一月
    二十三日旋即領走之事實，復有中信局八十八年六月二十二日（８８）世貿發營
    字第000398號函及所附上開活期存款帳戶交易明細、臺灣省政府建設廳八十七年
    十一月二十七日八七建三字第266122號函所附德穎公司章程、股東名簿、公司設
    立登記資本額查核報告書、資產負債表、上開活期存款存摺、該公司設立登記事
    項卡等影本各一件附卷可稽。
七、又查證人戊○○於法務部調查局臺北市調查處及本院訊問時證稱：伊不認識丙○○，與德穎公司無直接來往，乙○○於八十八年四月間向伊表示因業務需要，要
    求伊幫忙調借現金九千五百萬元，並表示只借二天，且將銀行帳戶及相關存摺印
    章交給伊保管，伊未過問調借資金之用途，向伊堂妹黃惠麗等親屬調集九千五百
    萬元，存入乙○○指定德穎公司在華信銀行帳戶，乙○○再將存摺存款紀錄影印
    ，事後伊於八十八年四月三十日持存摺取回九千五百萬元，伊幫乙○○調借現金
    ，乙○○付伊利息約十六萬元等語（偵查卷第十七頁背面至第十八頁、本院九十
    一年二月二十六日訊問筆錄）。核與被告丙○○、乙○○等前開所述亦大致相符
    。
八、再德穎公司於八十八年四月間辦理增資登記時，由被告丙○○於八十八年四月二
    十八日以「德穎多媒體股份有限公司」名義在華信銀行開立第00000000000000號
    活期存款帳戶，同日戊○○分別以匯款及轉帳方式將九千五百萬元存入該帳戶，
    取得銀行存款證明後，由被告乙○○繕打製作德穎公司章程、修正條文對照表、
    股東名簿、增加資本變更登記資本額查核報告書、股東繳納現金股款明細表、資
    產負債表、試算表等，並在其中之增加資本變更登記資本額查核報告書、股東繳
    納現金股款明細表、及活期存款存摺上簽證，持向主管機關經濟部商業司辦理變
    更登記，使承辦公務人員於同年五月二十一日登載於職務上掌管之登記簿冊完成
    該公司變更登記，而上開帳戶存款九千五百萬元則於存入後隔二日即同年四月三
    十日旋即經戊○○轉帳領走之事實，並有華信銀行八十八年七月十九日新作字第
    12915 號函及所附上開活期存款帳戶往來明細資料表、臺灣省政府建設廳八十八
    年五月十八日八八建三管字第323649號函所附德穎公司章程、修正條文對照表、
    股東名簿、委託書、增加資本變更登記資本額查核報告書、股東繳納現金股款明
    細表、資產負債表、試算表、上開活期存款存摺、該公司變更登記事項卡等影本
    各一件在卷足憑。
九、雖被告丙○○於本院審理時稱其先前有益利科技、台多多媒體等二家公司，因結
    束營業轉型，轉投資於德穎公司，當時二家公司資產及設備有二千多萬元云云，
    並舉出二家公司之公司執照、營利事業登記證、統一發票等為證。惟經本院函查
    主管機關經濟部中部辦公室結果，該二家公司迄今並未辦理解散登記或經廢止公
    司登記，有經濟部中部辦公室九十一年三月十三日經（九一）中辦三管字第０九
    一三０八七二八四０號函及所附二公司之設立暨變更登記事項卡在卷可查。二家
    公司既未循法律程序辦理解散清算，公司之法人格自仍屬存在，今卻片面將二公
    司資產自行估算，製作統一發票列作轉投資新公司，其合法性已有可議。又被告
    丙○○於本院審理中所舉舜光科技顧問股份有限公司於八十九年一月三十一日出
    具之技術鑑價報告書固載有電腦語音單晶片TMI8828與TMI8868之ＩＣ技術於未來
    五年內可量產之產品收入總額預測，惟該鑑價報告之製作時間係在八十九年一月
    三十一日，已在德穎公司設立及變更登記後之事，且該鑑價係估算該ＩＣ技術之
    創利價值，屬未來營收之預估，與德穎公司設立及變更登記時之股東出資額應屬
    二事。雖被告丙○○稱德穎公司投資二億元購買技術云云，然依偵查卷附安貞聯
    合會計師事務所於八十八年六月三十日出具之德穎公司財務報表查核意見報告書
    ，顯示德穎公司係於八十八年五月增資後，公司資產才達九千八百餘萬元，且德
    穎公司在八十八年五月間還向益利科技、台多多媒體二家公司購買固定資產，二
    百九十餘萬元，至八十八年六月底才全數付清，則德穎公司何來二億元購買技術
    ？縱被告丙○○所言屬實，二億元應係德穎公司現有資產，與增資時股東是否確
    有按增資股額出資亦屬二事，不容混為一談。至被告檢附補回增資款之帳目明細
    資料，要屬事後回填之舉，尚不足以阻卻其行為時股東未實際繳納股款，卻以不
    實文件表明收足之犯行。
十、綜上所述，本案被告丙○○在德穎公司先後辦理設立及變更登記時，明知該公司
    股東實際並未按其所備文件內容繳納出資或增資股款，竟先後委由被告丁○○、
    乙○○他人居間代辦，並介紹金主，以不實之銀行存款證明表明收足股款，並申
    請公司設立及變更登記，使主管機關承辦公務人員為不實之公司資本設立及變更
    登記之事實甚明，而被告丁○○、乙○○先後替丙○○代辦公司設立及變更登記
    手續，明知德穎公司股東未實際繳納股款，竟為之代尋金主，以不實之銀行存款
    證明表明收足股款，被告乙○○為會計師，負有查核簽證義務，竟在其明知不實
    之德穎公司變更登記資本額查核報告書、股東繳納現金股款明細表、及活期存款
    存摺上為不實簽證，持向主管機關辦理登記，本件事證明確，被告等之犯行均堪
    認定。
十一、查被告丙○○係德穎公司負責人，先後於申請該公司設立及變更登記時，並未
    向股東收取如前開銀行存款證明所示之股款，卻以申請文件表明收足，核其所為
    係犯公司法第九條第三項之罪。其先後二次犯行，時間緊接，犯罪構成要件相同
    ，顯係基於概括犯意為之，應依連續犯論以一罪，並依法加重其刑。被告丁○○
    、乙○○先後替丙○○媒介金主，居間代辦設立或變更登記事宜，彼與具有德穎
    公司負責人身分之被告丙○○間，有犯意之聯絡與行為之分擔，依刑法第三十一
    條第一項身分犯規定，以共同正犯論。另被告乙○○為會計師，在其所負之查核
    簽證業務上職掌之德穎公司增加資本變更登記資本額查核報告書、股東繳納現金
    股款明細表、及活期存款存摺上為不實簽證，持向主管機關經濟部商業司辦理變
    更登記，核其所為，另犯刑法第二百十六條、第二百十五條之行使業務登載不實
    文書罪，其登載不實後進而行使，登載不實之低度行為應被行使之高度行為吸收
    ，論以行使業務登載不實文書罪。而其所犯上開二罪間，有方法結果之牽連犯關
    係，應從較重之公司法第九條第三項之罪處斷。公訴意旨雖未論及被告乙○○行
    使部分犯行，惟既與已起訴之登載不實部分有吸收關係，本院自得一併審究。查
    被告等行為後公司法第九條第三項業於九十年十一月十二日修正公布為同條第一
    項，於同年十一月十四日生效，其修正條文為：「公司應收之股款，股東並未實
    際繳納，而以申請文件表明收足，或股東雖已繳納而於登記後將股款發還股東，
    或任由股東收回者，公司負責人各處五年以下有期徒刑、拘役或科或併科新臺幣
    五十萬元以上二百五十萬元以下罰金」。比較新舊法條文規定，舊法規定對被告
    等顯然有利，依刑法第二條第一項但書規定，自應適用舊法論科。爰審酌被告三
    人犯罪之動機、目的、手段、智識程度、及犯罪後之態度等一切情狀，分別量處
    如主文所示之刑，並均諭知易科罰金之折算標準，以示懲儆。查被告等行為後刑
    法第四十一條業於九十年一月四日經立法院修正通過，並經總統於九十年一月十
    日公布，於同年一月十二日生效施行，其修正條文為：「犯最重本刑為五年以下
    有期徒刑以下之刑之罪，而受六個月以下有期徒刑或拘役之宣告，因身體、教育
    、職業、家庭之關係或其他正當事由，執行顯有困難者，得以一元以上三元以下
    折算一日，易科罰金。但確因不執行所宣告之刑，難收矯正之效，或難以維持法
    秩序者，不在此限。」「併合處罰之數罪，均有前項情形，其應執行之刑逾六月
者，亦同」，與修正前刑法第四十一條比較結果，修正後之條文顯較有利於被告
    ，本件既符合修正後刑法第四十一條第一項之情形，依刑法第二條第一項前段規
    定，自應依修正後刑法第四十一條第一項規定諭知易科罰金之折算標準。末查被
    告丙○○前於七十九年一月十九日因詐欺案件，經本院判處有期徒刑十月，於同
    年十月十九日經臺灣高等法院撤銷原判決，改判有期徒刑十月確定，嗣減為有期
    徒刑五月，於八十年七月六日執行完畢，而被告丁○○、乙○○前均未曾受有期
    徒刑以上刑之宣告，有臺灣高等法院被告全國前案紀錄表、臺灣高等法院檢察署
    刑案紀錄簡覆表在卷可查，被告丙○○於有期徒刑執行完畢後五年內未再受有期
    徒刑以上刑之宣告，本院念彼等係因一時誤念觸法，經此偵審教訓，當知警惕，
    而無再犯之虞，本院認對彼等所宣告之刑均以暫不執行為適當，爰分別宣告如主
    文所示之緩刑，以啟自新。
十二、末查公訴意旨認前開事實欄所述之不實文書應依法宣告沒收云云。惟查德穎公
    司設立及變更登記時所製作之公司設立登記資本額查核報告書、資產負債表、增
    加資本變更登記資本額查核報告書、股東繳納現金股款明細表、試算表等，均已
    於申請登記時送繳主管機關，既已非被告所有，爰不再宣告沒收，附此敘明。
據上論斷，應依刑事訴訟法第二百九十九條第一項前段，修正前公司法第九條第三項
，刑法第十一條前段、第二十八條、第三十一條第一項、第二百十五條、第二百十六
條、第二條第一項、第四十一條第一項、第七十四條第一款、第二款，罰金罰鍰提高
標準條例第一條前段、第二條，判決如主文。
本案經檢察官朱帥俊到庭執行職務。
中      華      民      國      九  十  一    年     五    月    七     日
                                            臺灣板橋地方法院刑事第四庭
                                                法    官    談      虎
右正本證明與原本無異。
如不服本判決，應於判決送達後十日內向本院提出上訴狀 (應附繕本) ，上訴於臺灣
高等法院。
                                                書 記 官    陳  君  偉
中      華      民      國      九  十  一    年     五    月     八    日
附錄本案論罪科刑法條
公司法第九條第三項
  公司應收之股款，股東並未實際繳納，而以申請文件表明收足，或股東雖已繳納而
  於登記後將股款發還股東，或任由股東收回者，公司負責人各處五年以下有期徒刑
  、拘役或科或併科新臺幣六萬元以下罰金。
刑法第二百十五條
  從事業務之人，明知為不實之事項，而登載於其業務上作成之文書，足以生損害於
  公眾或他人者，處三年以下有期徒刑、拘役或五百元以下罰金。
刑法第二百十六條
  行使第二百十條至第二百十五條之文書者，依偽造、變造文書或登載不實事項或使
  登載不實事項之規定處斷。
